【裁判字號】    91,上訴,2381
【裁判日期】    920424
【裁判案由】    違反期貨交易法
【裁判全文】
臺灣高等法院刑事判決                          九十一年度上訴字第二三八一號
    上  訴  人  臺灣基隆地方法院檢察署檢察官
    上  訴  人
    即  被  告  乙○○
    選任辯護人  許華雄  律師
右上訴人因被告違反期貨交易法案件，不服臺灣基隆地方法院九十年度訴字第一八二
號，中華民國九十一年六月十二日第一審判決（起訴案號：臺灣基隆地方法院檢察署
九十年度偵字第一三三號），提起上訴，本院判決如左：
    主      文
原判決關於乙○○部分撤銷。
乙○○共同未經許可，擅自經營期貨經理事業、期貨顧問事業及其他期貨服務事業，
處有期徒刑壹年陸月。
扣案之新加坡 Sassoon公司文件、外匯交易明細統計表、客戶外匯交易資料、客戶買
賣外匯口數資料、鴻利國際集團簡介、香港好利公司對帳單、客戶買賣外匯交易表、
國外期貨公司帳單、匯款水單、客戶資料、耀利公司每日外匯結算記錄、股票買賣記
錄、匯款回條、耀利公司雜記資料各一冊、客戶交易對帳單八十六頁、外匯行情表二
頁、耀利公司存款存摺一本、客戶留倉明細表二頁、下單電說大話碼一頁、所得稅結
算繳款書一頁、買賣交易單一頁、借貸資料影本二十七頁均沒收。
    事      實
一、乙○○自民國 (下同）八十年間起，在台北市○○○路二０七號八樓Ａ室，經營
    「耀利國際財務顧問股份有限公司」（下稱耀利公司），作為香港「好利金融有
    限公司」（下稱好利公司）在台灣之聯絡站，迨期貨交易法於八十六年六月一日
    公布施行後，仍繼續經營，並自八十九年六月間起，將公司遷移至基隆市○○路
    一三三之六號十二樓；其明知耀利公司並未經主管機關許可並發給許可證，竟循
    友人介紹、招攬、仲介等方式，要求客戶匯款至該公司指定之銀行帳戶，再由其
    轉由香港經紀商好利公司代客下單買賣，其經營方式為：由客戶填載好利公司所
    提供之外幣保證金交易合約書、交易及保證金規則、電話委託授權書、委任授權
    書及投資風險說明書，其再指示客戶將最低保證金美金若干元，匯入耀利公司指
    定之帳戶內，由耀利公司轉匯香港好利公司，經確認後，客戶可自行或委託耀利
    公司之業務人員通知好利公司，由好利公司下單至國際金融市場，操作買賣指定
    之外幣。外幣種類有美元、日幣、英鎊、澳幣、德國馬克、瑞士法朗、加幣及現
    貨黃金等。此種交易不須實際交割，一般都在當日或到期前以反方向交易軋平而
    僅結算買賣差價；如價差超過保証金之一定成數時，好利公司有權要求客戶在價
    差範圍內補足不足之保証金；如客戶不立即補足保証金，即將該筆外幣在國際外
    匯市場賣出。於每次交易完成後，由好利公司將交易明細表寄發予客戶及耀利公
    司備查，每交易「一口」即以一千美元保證金，以槓桿方式進行十萬美元之交易
    時，好利公司可向客戶抽取手續費八十美元，再支付耀利公司為佣金；除此之外
    ，耀利公司並提供各種外幣之即時匯價及諮詢、分析行情等資訊供客戶參考，及
    代客戶匯款入上開銀行，而擅自經營期貨經理、顧問及其他相關服務事業。好利
    公司依其成交量多寡，給予耀利公司每年大約一百萬元至一百五十萬元之營業費
    用，給予乙○○每年大約五十萬元左右之紅利，並支付乙○○每月二萬元之車馬
    費。
二、丙○○、甲○○ (以上二人業經原審各判處有期徒刑六月，緩刑二年確定）明知
    耀利公司非法擅自經營期貨經理、顧問及其他相關服務事業，竟自八十九年六月
    間起，在台北縣板橋市○○路○段一二五號五樓，成立「好利國際投資有限公司
    板橋分處」（下稱板橋分處），未經設立登記，即共同以好利公司台灣分公司名
    義，招攬蔡文正、林玉兔等客戶匯款至其指定銀行帳戶，而提供場所設備及相關
    外匯資訊如價位詢問，先由蔡文正去電耀利公司詢價，由盤房人員去電好利公司
    詢價轉知後，再由蔡文正敲單交易；自同年七月十日起，改由蔡文正先向丙○○
    下單，再由丙○○循同一方式敲單交易；或由丙○○、甲○○將部分匯款轉匯給
    乙○○，使之轉向好利公司在香港從事外幣保證金交易；至八十九年十月間停止
    業務為止，其二人由乙○○處獲得之佣金，丙○○為一百九十一萬四千元，甲○○為三十一萬五千元，共計二百二十二萬九千元。嗣蔡文正因操作虧損，懷疑丙○○、甲○○有詐，遂於八十九年九月八日，向法務部調查局宜蘭縣調查站檢舉
    ，經法務部調查局台北市調查站循線查悉上情，並扣得新加坡 Sassoon公司文件
    、外匯交易明細統計表、客戶外匯交易資料、客戶買賣外匯口數資料、鴻利國際
    集團簡介、香港好利公司對帳單、客戶買賣外匯交易表、國外期貨公司帳單、匯
    款水單、客戶資料、耀利公司每日外匯結算記錄、股票買賣記錄、匯款回條、耀
    利公司雜記資料各一冊。乙○○經查獲後，仍不知悔改，又將耀利公司遷移至基
    隆市○○區○○路一七七號二二樓之十二繼續營業，並接受王元龍、林香汶 (另
    案由台灣彰化地方法院檢察署偵辦）在彰化市所經營之華偉財經有限公司匯款及
    下單，由耀利公司轉向好利公司在香港從事外幣保證金交易。嗣於九十一年五月
    三十日經法務部調查局彰化縣調查站持檢察官之搜索票前往上址搜索，再度被查
    獲，並查扣客戶交易對帳單八十六頁、外匯行情表二頁、耀利公司存款存摺一本
    、客戶留倉明細表二頁、下單電說大話碼一頁、所得稅結算繳款書一頁、買賣交
    易單一頁、借貸資料影本二十七頁。
三、案經法務部調查局台北市調查站移送台灣基隆地方法院檢察署檢察官偵查起訴及
    移送併案審理。
    理  由
一、右揭事實，業據被告乙○○坦承不諱，核與同案被告丙○○、甲○○、王元龍、
    林香汶及證人蔡文正、林玉兔、王平仁所述情節相符，並有新加坡 Sassoon公司
    文件、外匯交易明細統計表、客戶外匯交易資料、客戶買賣外匯口數資料、鴻利
    國際集團簡介、香港好利公司對帳單、客戶買賣外匯交易表、國外期貨公司帳單
    、匯款水單、客戶資料、耀利公司每日外匯結算記錄、股票買賣記錄、匯款回條
    、耀利公司雜記資料各一冊、客戶交易對帳單八十六頁、外匯行情表二頁、耀利
    公司存款存摺一本、客戶留倉明細表二頁、下單電說大話碼一頁、所得稅結算繳
    款書一頁、買賣交易單一頁、借貸資料影本二十七頁等扣案可稽，足見被告之自
    白部分與事實相符，堪足採信。至於被告乙○○辯稱耀利公司並不負責為客戶提
    供外匯買賣相關資訊，不過單純仲介客戶而提供轉單服務之工作云云，惟依證人
    蔡文正所述其係經該板橋分處轉向耀利公司詢價敲單等語，可知被告上開所辯為
    不實。
二、另被告辯稱：伊所為者實際上是係隨時都可現貨交割之行為，與外幣保證金交易
    之客戶未實際取得外幣，亦無須交付任何外幣，僅對沖後結算買入、賣出外匯匯
    率漲跌之差額，負擔所交易匯兌之差額有間，縱認伊前揭行為，含有外匯保證金
    交易之仲介、顧問或經理之服務性質，惟並無證據證明伊以從事該等服務為業，
    且伊下單行為係發生在香港，與國內期貨市場全然無關，非我國法權之所及，亦
    非我國刑法及期貨交易法所應適用之客體。又伊所經營之耀利公司確實未提供場
    所、相關資訊設備或期貨資訊顧問給客戶從事任何外匯期貨或外幣保證金交易云
    云。
三、按經營期貨信託事業、期貨經理事業、期貨顧問事業或其他期貨服務事業，須經
    主管機關之許可並發給許可證照，始得營業，期貨交易法第八十二條第一項定有
    明文。而期貨交易法所稱「期貨經理事業」、「期貨顧問事業」、「其他期貨服
    務事業」，雖無定義，然依期貨交易法之相關規定，所謂「期貨經理事業」，應
    指接受特定人委託，代特定人全權操作期貨交易，或得向非特定人募集資金，從
    事期貨交易；所謂「期貨顧問事業」，因期貨交易法並無有關規定，故從其立法
    理由觀之，其業務範圍應包括對期貨交易提供相關資訊、研究意見、發行有關交
    易之出版品、舉辦相關講習等諮詢，以及接受客戶特別授權或概括授權，代理客
    戶從事期貨交易，或經營管理客戶之期貨交易。至於所謂「其他期貨服務事業」
    ，依立法理由所載，係指期貨資訊提供者。至法人或自然人如係接受委託書收取
    佣金或手續費等之方式代他人操作外匯保證金交易，則屬經營期貨經理事業。如
    係招攬客戶至海外開立外幣保證金帳戶，並提供場所、設備及相關外匯資訊 (如
    價位詢問），供客戶自行下單交易者，係屬經營期貨顧問事業。未經許可擅自經
    營期貨經理事業或顧問事業，即違反期貨交易法第八十二條第一項之規定，涉有
    同法第一百十二條第五款規定之罪嫌，此有財政部證券暨期貨管理委員會於九十
    二年一月二十二日，台財證七字第０九二０一００七八八號函說明綦詳 (見本院
    卷第九六頁）。經查，本案外幣保証金交易之受託人實係好利公司，被告所仲介
    之「外幣保証金交易」業務，其等均非該契約之客戶，也非受客戶之託實際在我
    國外匯市場為客戶買賣外幣等業務，更無在國內從事「外幣保証金交易」業務；
    被告經營之性質，實係受好利公司之委託，在台仲介客戶簽約，在香港從事「外
    幣保証金交易」，於客戶簽約後，該公司依客戶指示轉向香港由好利公司下單至
    國際金融市場，操作買賣指定之外幣，如客戶無管道獲得國際外匯市場外幣漲跌
    訊息，由被告所經營之耀利公司提供相關外匯買賣電腦設備及資訊、電話等，由
    客戶自己或接受客戶全權委託，向香港好利公司下單，從事外幣保證金交易，揆
    諸前揭說明，被告所經營者，係「期貨經理事業」、「期貨顧問事業」及「其他
    期貨服務事業」，申言之，被告並未在國內實際從事「外幣保証金交易」業務，
    僅係受好利公司之委託，在台仲介客戶簽約在香港從事「外幣保証金交易」。
四、至被告辯稱：伊所經營者實際上是係隨時都可現貨交割之行為，與外幣保證金交
    易之客戶未實際取得外幣，亦無須交付任何外幣，僅對沖後結算買入、賣出外匯
    匯率漲跌之差額，負擔所交易匯兌之差額有間云云，惟按「外匯現貨」係指成交
    後兩個營業日內交割之外匯買賣交易，與「外匯期貨」不同，依期貨交易法第三
    條第一項第一款「期貨契約」之定義，「外匯期貨」應係指當事人約定於未來特
    定期間，依特定價格及數量等交易條件，於到期前或到期時結算差價之外匯買賣
    交易，而耀利公司係接受委託書，由香港好利公司收取手續費，並代客戶下單至
    國際金融市場，操作買賣指定之外幣，此種交易不須實際交割，一般都在當日或
    到期前以反方向交易軋平而僅結算買賣差價；如價差超過保証金之一定成數時，
    好利公司有權要求客戶在價差範圍內補足不足之保証金；如客戶不立即補足保証
    金，即將該筆外幣在國際外匯市場賣出。是被告所經營者係經由香港好利公司代
    客戶操作不須交割之外匯保證金交易，而非外匯現貨買賣，被告所辯上情，即與
    事實不合，殊難憑採。
五、被告明知耀利公司並未經主管機關許可並發給許可證照，竟受好利公司之委託，
    在台仲介客戶簽約在香港從事「外幣保証金交易」，擅自經營期貨經理、顧問及
    其他相關服務事業，核其所為，係違反期貨交易法第八十二條第一項規定，應依
    同法第一百十二條第五款規定論處。被告並未在國內實際從事「外幣保証金交易
    」業務，僅係受好利公司之委託，在台仲介客戶簽約在香港從事「外幣保証金交
    易」，被告既非經營期貨交易業務，公訴人認被告係違反期貨交易法第五十六條
    第一項關於非期貨商經營期貨交易業務之規定，應依同法第一百十二條第三款處
    罰云云，起訴法條容有未洽，惟起訴基本事實相同，應予變更起訴法條。被告於
    八十九年九月八日被查獲後，仍繼續經營，所為之犯行 (即併案審理部分），雖
    未據起訴，惟與起訴部分具有實質上一罪關係，依審判不可分原則，為起訴效力
    所及，本院自得併予審理。被告與丙○○、甲○○、王元龍、林香汶間，具有犯
    意聯絡及行為分擔，應論以共同正犯。又經營二字，本質上含有連續之性質，自
    無庸再論以連續犯，公訴人認係連續犯，應予辨正。原審予以被告乙○○論罪科
    刑，固非無見，惟查：(一)被告自八十九年九月八日被查獲以後之犯行 (即併案
    審理部分)，原審未及審酌，即有未合；(二）原審判決於事實欄既載明被告明知
    耀利公司並非主管機關所許可之期貨商，竟循友人介紹、招攬、仲介等方式，要
    求客戶匯款至該公司指定之銀行帳戶，再由其轉由香港經紀商好利公司代客下單
    買賣，經營屬於期貨交易之外幣保證金交易業務，欲於理由中說明被告本身非經
    營外幣保證金交易，事實與理由顯有矛盾。被告上訴意旨猶執陳詞否認犯罪，雖
    不足取，惟原判決此部分既有可議，應由本院將原判決該部分撤銷改判。爰審酌
    被告之品行、生活狀況、智識程度、犯罪之動機、目的、犯罪所生之危害、已被
    查獲後又再犯，犯罪後之態度等一切情狀，量處如主文第二項所示之刑，以示懲
    儆。至扣案之新加坡 Sassoon公司文件、外匯交易明細統計表、客戶外匯交易資
    料、客戶買賣外匯口數資料、鴻利國際集團簡介、香港好利公司對帳單、客戶買
    賣外匯交易表、國外期貨公司帳單、匯款水單、客戶資料、耀利公司每日外匯結
    算記錄、股票買賣記錄、匯款回條、耀利公司雜記資料各一冊、客戶交易對帳單
    八十六頁、外匯行情表二頁、耀利公司存款存摺一本、客戶留倉明細表二頁、下
    單電說大話碼一頁、所得稅結算繳款書一頁、買賣交易單一頁、借貸資料影本二
    十七頁，為被告所有，供犯罪所用之物，業據被告供明，應依刑法第三十八條第
    一項第二款規定，宣告沒收之。
據上論斷，應依刑事訴訟法第三百六十九條第一項前段、第三百六十四條、第二百九
十九條第一項前段、第三百條，期貨交易法第一百十二條第五款、刑法第十一條前段
、第二十八條、第三十八條第一項第二款，判決如主文。
本案經檢察官王安明到庭執行職務。
中      華      民      國    九十二    年      四      月    二十四    日
                        臺灣高等法院刑事第七庭
                            審判長法  官  吳  啟  民
                                  法  官  施  俊  堯
                                  法  官  蘇  隆  惠
右正本證明與原本無異。
如不服本判決，應於收受送達後十日內向本院提出上訴書狀，其未敘述上訴之理由者
並得於提起上訴後十日內向本院補提理由書（均須按他造當事人之人數附繕本）。
                                  書記官  周  素  秋
中      華      民      國    九十二    年      四      月    二十四    日
附錄：
期貨交易法第一百十二條第五款：
有下列情事之一者，處七年以下有期徒刑，得併科新臺幣三百萬元以下罰金：
五、未經許可，擅自經營期貨信託事業、期貨經理事業、期貨顧問事業或其他期貨服
    務事業者。


司法院資訊處製作；財團法人民間司法改革基金會備份。
